【裁判字號】    97,上,756
【裁判日期】    971112
【裁判案由】    履行契約等
【裁判全文】
臺灣高等法院民事判決                   97年度上字第756號
上  訴  人  乙○○
訴訟代理人  吳文升律師
被  上訴人  甲○○
上列當事人間請求履行契約等事件，上訴人對於中華民國97年6
月30日臺灣板橋地方法院97年度訴字第887 號第一審判決提起上
訴，本院於97年10月29日言詞辯論終結，判決如下：
    主      文
上訴駁回。
第二審訴訟費用由上訴人負擔。
    事實及理由
一、上訴人起訴主張：被上訴人為上訴人同父異母之兄弟，上訴
    人與訴外人陳廖雪嬌、陳榮中及被上訴人於民國（下同）87
    年8 月12日曾就上訴人已故先父陳武東之遺產訂定分配協議
    書（下稱系爭協議書），系爭協議書第6條第2項約定：「甲
    ○○（即被上訴人）每月應付給乙○○（即上訴人）生活費
    補助新臺幣伍萬伍仟元正。並應代為償付乙○○的房貸費用
    全部，即指簽約日前已在彰銀之貸款及利息之全部而已。」
    經查，前開簽約日87年8 月12日前，上訴人於彰化銀行之貸
    款金額為新臺幣（下同）5,100,000元。被上訴人自87年9月
    25 日起至90年8月25日止，均按系爭協議書之約定逐月於每
    月25日給付上訴人55,000元。惟自90年9 月起，被上訴人即
    未再支付每月應補助上訴人之生活費。因此，自90年9 月起
    計算至97年4月止，共80個月，合計4,400,000元。以上金額
    合計9,500,000 元。惟上訴人目前生活困窘。無力負擔訴訟
    費用，暫請求被上訴人給付上訴人3,000,000 元等語。求為
    判決：(一)被上訴人應給付上訴人3,000,000 元，及自起訴狀
    繕本送達翌日起至清償日止，按年息5%計算之利息。(二)被上
    訴人應自97年5月25日起，於上訴人生存期間，按月於每月2
    5日前，給付上訴人55,000元。
二、被上訴人則以：當初上訴人以自己之意思書寫系爭協議書前
    來與被上訴人協議，避重就輕告訴被上訴人銀行及公司之負
    債如何少，但系爭協議書內容卻未寫出實際金額，被上訴人
    相信上訴人所言，而於系爭協議書簽名，但後來被上訴人了
    解銀行及公司債務後，知道上訴人欺騙被上訴人，其債務金
    額與上訴人所言相差甚大，因此被上訴人即向上訴人表明只
    要支付上訴人3 年生活費及房貸，讓上訴人有時間緩衝來計
    畫自己未來，上訴人起初不接受，但後來自知理虧，在2 週
    後接受，並要求被上訴人一次開立36張支票付清，上訴人並
    於87年8 月26日簽立補述協議書。不料上訴人收受被上訴人
    支票後，反悔拖了4 個月後，才接受並於87年12月16日重新
    簽立正式協議書。又兩造之父陳武東於79年10月31日過世之
    後，至兩造協議如何分配遺產之前，坐落臺北市○○路158
    號8樓之6之房屋出租所得，自80年1月起至87年8月止共92個
    月，以每月租金50,000元計算，合計4,600,000元，4位繼承
    人每位應得1,150,000 元。又兩造達成協議後，為了公司營
    運及費用、成本考量，被上訴人不再承租林口所租之倉庫（
    每月租金125,000 元），因此多次要求上訴人儘速搬走私人
    物品，上訴人不肯配合，拖延至被上訴人繳不出房租，經房
    東催趕才肯搬走，因此上訴人應補償被上訴人損失，以每月
    10,000元計算，應補償被上訴人1年損失120,000元。再依系
    爭協議書第3、4條，上訴人應支付被上訴人及其他2 位繼承
    人之款項，其中郵局存款51, 207元、彰化銀行存款539,619
    元、第一銀行存款650,580元，及懋德貿易有限公司投資56,
    719元、長裕有限公司投資485,558元，上訴人並未給付。以
    上合計5,353,683 元，及按年息5%計算之利息，被上訴人主
    張抵銷。兩造簽立系爭協議書時，公司及其他負債已超出父
    親遺留之財產，但上訴人為被上訴人同父異母之大哥，為念
    及兄弟之情，被上訴人才答應給上訴人3 年生活費及房貸，
    否則在最後87年12月16日簽立之遺產分割協議書內，並無條
    款需支付此款項等語，資為抗辯。
三、原審為上訴人敗訴之判決，上訴人提起上訴，上訴聲明為：
    (一)原判決不利上訴人部分廢棄。(二)被上訴人應給付上訴人3,
    000,000 元，並自起訴狀繕本送達翌日起至清償日止，按年
    息5%計算之利息。被上訴人應自97年5 月25日起，於上訴人
    生存期間，按月於每月25日前，給付上訴人55,000元。(三)願
    供擔保，請准宣告假執行。被上訴人答辯聲明：(一)上訴駁回
    。(二)如受不利判決，願供擔保請准免為假執行。
四、本件不爭執事項：87年8 月12日訂定之分配協議書為真正。
五、經查：
  (一)兩造不爭執87年8 月12日簽訂之系爭協議書為真正，系爭協
    議書第6 條後段約定：「另甲○○每月應給付乙○○生活費
    補助新台幣伍萬伍仟元正。並應代為償付乙○○的房貸費用
    全部，即指簽約日前已在彰銀之貸款及利息之全部而已。」
    （原審卷第8頁），足認兩造於87年8月12日約定被上訴人應
    每月給付上訴人生活費55,000元是實。
  (二)次查，上訴人不爭執87年8 月26日補述協議書上簽名之真正
    （原審卷第43、47頁）。該補述協議書記載：「茲收到甲○
    ○支付乙○○生活補助費支票共36張，每張金額新台幣伍萬
    伍仟元正，支票號碼如下：（AK0000000至AK0000000，及AK
    0000000至AK0000000）合計新台幣壹佰玖拾捌萬元正，雙方
    明訂全部一次開票收清，而後兩無相欠，特立此據證明。收
    票人乙○○87/8/26。中華民國87年8月26日」（原審卷第25
    頁）。原審法官於97年6 月23日言詞辯論期日當庭勘驗補述
    協議書原本，核與原審卷附第25頁影本相符，原本上之文字
    係連續書寫，字體大小大致相同，且上訴人簽名處係緊接「
    特立此據證明」語句之末，為兩造所不爭執（原審卷第47至
    48頁）。上訴人未立證證明被上訴人偽造補述協議書部分內
    容，是以，上訴人主張前開補述協議書內容關於「支票號碼
    如下：（AK0000000至AK0000000，及AK0000000至AK0000000
    ）合計新台幣壹佰玖拾捌萬元正，雙方明訂全部一次開票收
    清，而後兩無相欠，特立此據證明。中華民國87年8 月26日
    」係被上訴人事後添加，不具拘束上訴人之效力云云，係非
    有據。
  (三)綜上，被上訴人辯稱兩造嗣後於87年8 月26日另行協議被上
    訴人僅需支付上訴人3年生活補助費共1,980,000元，且被上
    訴人業已給付，可以採信。從而，上訴人主張依據系爭協議
    書第6條後段約定，請求被上訴人自90年9 月起計算至97年4
    月止，共計4,400,000元其中之3,000,000元，並請求被上訴
    人自97年5 月25日起，於上訴人生存期間，按月於每月25日
    前，應給付上訴人55,000元，為無理由。
六、查上訴人於86年6月10日向彰化商業銀行申貸及初放金額為5
    ,100,000 元，該貸款種類為購建住宅貸款，有彰化銀行臺
    北世貿中心分行97年9月1日彰世貿字第09701936號函併附上
    訴人貸款相關資料在卷可稽（本院卷第20至24頁）。惟查，
    上訴人自承伊已經將房屋賣出繳清房貸（原審卷第48頁）。
    可認上訴人之房屋貸款債務業因清償已不存在是實。系爭協
    議書第6條後段載明：「另甲○○每月應給付乙○○生活費
    補助新台幣伍萬伍仟元正。並應代為償付乙○○的房貸費用
    全部，即指簽約日前已在彰銀之貸款及利息之全部而已。」
    前開文字約定明白，兩造係約定被上訴人代上訴人償付貸款
    ，非約定由被上訴人承擔上訴人之債務，亦非約定上訴人得
    向被上訴人請求給付金錢。則房屋貸款既不存在，即無代償
    之標的。上訴人主張被上訴人應付未付係不當得利，其得依
    據系爭協議書約定、不當得利及損害請求權，請求被上訴人
    給付房屋貸款5,100,000元，為無理由。
七、兩造於87年8月26日另行協議被上訴人支付上訴人3年生活補
    助費共1,980,000 元，被上訴人業已給付；又房屋貸款已不
    存在，上訴人請求被上訴人代償房屋貸款，為無理由。故上
    訴人依據系爭協議書第6 條後段約定、不當得利及損害等請
    求權，請求被上訴人應給付上訴人3,000,000 元，並自起訴
    狀繕本送達翌日起至清償日止，按年息5%計算之利息；被上
    訴人應自97年5月25日起，於上訴人生存期間，按月於每月2
    5日前，給付上訴人55,000元，均為無理由，應予駁回。
八、綜上所述，上訴人主張本於系爭協議書之法律關係，請求被
    上訴人給付3,000,000元本息，並自97年5月25日起按月給付
    上訴人生活費55,000元，為無理由，不應准許。原審為上訴
    人敗訴之判決，並無不合。上訴意旨指摘原判決不當，求予
    廢棄改判，為無理由，應予駁回。
九、本件事證已臻明確，兩造其餘攻擊防禦方法及未經援用之舉
    證，經審酌核與本件判決結果不生影響，不再逐一論述，附
    此敘明。
十、據上論結，本件上訴為無理由，依民事訴訟法第449條第1項
    、第78條，判決如主文。
中    華    民    國    97    年    11    月    12    日
                    民事第二庭
                        審判長法  官  吳謙仁
                              法  官  蘇瑞華
                              法  官  李瓊蔭
正本係照原本作成。
如不服本判決，應於收受送達後20日內向本院提出上訴書狀，其
未表明上訴理由者，應於提出上訴後20日內向本院補提理由書狀
（均須按他造當事人之人數附繕本）上訴時應提出委任律師或具
有律師資格之人之委任狀；委任有律師資格者，另應附具律師資
格證書及釋明委任人與受任人有民事訴訟法第466條之1第1項但
書或第2項（詳附註）所定關係之釋明文書影本。
中    華    民    國    97    年    11    月    13    日
                              書記官  王才生
附註：
民事訴訟法第466條之1（第1項、第2項）：
對於第二審判決上訴，上訴人應委任律師為訴訟代理人。但上訴
人或其他法定代理人具有律師資格者，不在此限。
上訴人之配偶、三親等內之血親、二親等內之姻親，或上訴人為
法人、中央或地方機關時，其所屬專任人員具有律師資格並經法
院認為適當者，亦得為第三審訴訟代理人。


司法院資訊處製作；財團法人民間司法改革基金會備份。
